ACORDAO-COMPLETO-2543363

ACÓRDÃO 6098/2022 ATA 35/2022 - SEGUNDA CÂMARA

VISTOS, relatados e discutidos estes autos de tomada de contas especial que trata de pensão de ex-combatente cuja beneficiária, Francislene dos Santos Fidelis, na condição de filha não inválida, continuou recebendo os pagamentos mesmo após completar 21 anos de idade,
ACORDAM os Ministros do Tribunal de Contas da União, reunidos em Sessão da 2ª Câmara, com base nos arts. 16, I, 17 da Lei 8.443/1992, e diante das razões expostas pelo Relator, em:
9.1. acolher as alegações de defesa de Francislene dos Santos Fidelis;
9.2. julgar regulares as contas de Francislene dos Santos Fidelis, dando-lhe quitação plena;
9.3. notificar a responsável e a unidade jurisdicionada a respeito deste acórdão.

Tomada de contas especial instaurada pelo Comando da 11ª Brigada de Infantaria Leve, em desfavor de Francislene dos Santos Fidelis, em razão de recebimento irregular de pensão de ex-combatente por pensionista filha não inválida, e que completou 21 anos, em 23/6/2012, condição que extinguiu o seu direito de continuar a receber a pensão.

Segunda Câmara

Comando da 11ª Brigada de Infantaria Leve do Exército

3. Responsável: Francislene dos Santos Fidelis (CPF XXX.031.738-XX)

13.1. Ministros presentes: Bruno Dantas (Presidente), Aroldo Cedraz e Antonio Anastasia (Relator).
13.2. Ministro-Substituto convocado: Marcos Bemquerer Costa.

ANTONIO ANASTASIA

Este processo trata da tomada de contas especial instaurada pelo Comando da 11ª Brigada de Infantaria Leve do Exército Brasileiro em decorrência de irregularidade relativa à pensão de ex-combatente cuja beneficiária era Francislene dos Santos Fidelis, que, na condição de filha não inválida, continuou recebendo os pagamentos mesmo após completar 21 anos de idade.
2. A SecexTCE propõe o julgamento pela irregularidade das contas da pensionista, imputando-lhe débito, nestes termos (peças 50-52) :
"INTRODUÇÃO
Cuidam os autos de tomada de contas especial instaurada pelo Comando da 11ª Brigada de Infantaria Leve, em desfavor de Francislene dos Santos Fidelis, em razão de recebimento irregular de pensão de ex-combatente por pensionista filha não inválida, e que completou 21 anos, em 23/6/2012, condição que extinguiu o seu direito de continuar a receber a pensão.
HISTÓRICO
Em 28/5/2019, com fundamento na IN/TCU 71/2012, alterada pela IN/TCU 76/2016 e DN/TCU 155/2016, o dirigente do Comando da 11ª Brigada de Infantaria Leve autorizou a instauração da tomada de contas especial (peça 4) . O processo foi registrado no sistema e-TCE com o número 1717/2019.
O fundamento para a instauração da Tomada de Contas Especial, conforme consignado na matriz de responsabilização elaborada pelo tomador de contas, foi a constatação da seguinte irregularidade: 
'Ausência de ressarcimento dos valores referentes a remuneração, cedida de forma irregular a pensionista de ex-combatente após a maioridade.'
A responsável arrolada na fase interna foi devidamente comunicada e, diante da ausência de justificativas suficientes para elidir a irregularidade e da não devolução dos recursos, instaurou-se a tomada de contas especial.
No relatório (peça 17) , o tomador de contas concluiu que o prejuízo importaria no valor original de R$ 113.959,44, imputando-se a responsabilidade a Francislene dos Santos Fidelis, na condição de beneficiária.
Em 14/10/2019, o Centro de Controle Interno do Exército emitiu o relatório de auditoria (peça 18) , em concordância com o relatório do tomador de contas. O certificado de auditoria e o parecer do dirigente do órgão de controle interno concluíram pela irregularidade das presentes contas (peças 19 e 20) .
Em 2/12/2019, o ministro responsável pela área atestou haver tomado conhecimento das conclusões contidas no relatório e certificado de auditoria, bem como do parecer conclusivo do dirigente do órgão de controle interno, manifestando-se pela irregularidade das contas, e determinou o encaminhamento do processo ao Tribunal de Contas da União (peça 21) .
A análise dos pressupostos da IN/TCU 71/2012 foi realizada na instrução de peça 24, quando se anotou que a TCE estaria devidamente constituída e em condições de ser instruída.
Conforme análise daquela instrução, não se encontram nos autos elementos capazes de estender a responsabilidade a agentes públicos pelo pagamento irregular dos benefícios de pensão, pois, conforme Relatório Complementar de peça 9, p. 17, consignou-se o seguinte:
'Não foi possível chegar à autoria do documento NABI nº 11, de 28 de maio de 2012, pois, a época de sua produção, as notas para Boletim Interno não eram assinadas pelo responsável por sua confecção, conforme informado na fl. 129. Outro fato que impossibilitou a identificação reside em sua inexistência nos arquivos eletrônicos de comunicação 'software SPED', conforme se pode ver na fl. 130.'
Já o Relatório do Inquérito Policial Militar (peça 11, p. 14-20) concluiu que haveria indícios de prática de crime militar por parte do então Major Wilton Carlos Sanchez Lima, por ter autorizado, por negligência, a extensão do benefício à responsável, e por parte da servidora civil Sônia Maria Drummond, por ter deixado de exercer seu trabalho no que tange ao acompanhamento do processo de pensão da responsável e por ter produzido documentos incorretos em nome da Administração Militar.
No entanto, não há evidências nos autos que deem suporte à conclusão aposta no Relatório do Inquérito Policial Militar. Ademais, ambos foram absolvidos, por unanimidade, no âmbito da Justiça Militar da União (peça 12) .
Dessa forma, foi citada para responder pelo prejuízo apenas a beneficiária Francislene dos Santos Fidelis, na forma abaixo:
Irregularidade 1: recebimento irregular de pensão de ex-combatente por pensionista filha não inválida, e que completou 21 anos, em 23/6/2012.
Evidências da irregularidade: documentos técnicos presentes nas peças 8, 9, 10 e 11.
Norma infringida: art. 14, inciso III, da Lei 8.059/1990.
Débitos relacionados à responsável Francislene dos Santos Fidelis:
	Data de ocorrência
	Valor histórico (R$) 

	30/6/2012
	931,63

	31/7/2012
	2.628,20

	31/8/2012
	2.628,20

	30/9/2012
	2.628,20

	31/10/2012
	2.628,20

	30/11/2012
	3.890,88

	31/12/2012
	2.628,20

	31/1/2013
	2.454,97

	28/2/2013
	2.454,97

	31/3/2013
	2.667,38

	30/4/2013
	2.667,38

	31/5/2013
	2.667,38

	30/6/2013
	4.157,85

	31/7/2013
	2.667,38

	31/8/2013
	2.667,38

	30/9/2013
	2.667,38

	31/10/2013
	2.667,38

	30/11/2013
	4.031,32

	31/12/2013
	2.667,38

	31/1/2014
	2.868,84

	28/2/2014
	2.868,84

	31/3/2014
	3.100,98

	30/4/2014
	3.100,98

	31/5/2014
	3.100,98

	30/6/2014
	4.728,00

	31/7/2014
	3.100,98

	31/8/2014
	3.100,98

	30/9/2014
	3.100,98

	31/10/2014
	3.100,98

	30/11/2014
	4.574,94

	31/12/2014
	3.100,98

	31/1/2015
	3.100,98

	28/2/2015
	3.100,98

	31/3/2015
	3.352,84

	Valor atualizado do débito (sem juros) , em 8/12/2020: R$ 145.989,59Cofre credor: Tesouro Nacional.
Responsável: Francislene dos Santos Fidelis.
Conduta: receber irregularmente pensão de ex-combatente, como pensionista filha não inválida, a partir de 23/6/2012, quando completou 21 anos de idade, condição que extinguia esse direito.
Nexo de causalidade: a conduta descrita gerou dano ao erário, em afronta ao art. 14, inciso III, da Lei 8.059/1990.
Culpabilidade: não há excludentes de ilicitude, de culpabilidade e de punibilidade; é razoável supor que a responsável tinha consciência da ilicitude de sua conduta; era exigível conduta diversa da praticada, qual seja, adotar providências no sentido de suspender o pagamento de sua pensão, a partir do momento em que seu direito de recebimento se extinguiu ao completar 21 anos de idade, e devolver os valores recebidos indevidamente. 
EXAME TÉCNICO
Argumentos
Realizada a citação, foram apresentadas alegações de defesa na peça 46, onde sustenta que não pode ser considerada responsável pelo débito, uma vez que ao completar 21 anos teria sido instruída pela própria administração, por intermédio de seus agentes, que poderia solicitar a continuidade do pagamento da pensão até os 24 anos de idade, bastando para tanto comprovar estar cursando curso superior, devendo então apresentar documentação comprobatória semestral de tal fato.
Alega a responsável não ter em nenhum momento ciência da irregularidade do recebimento da pensão, tendo sempre apresentado a documentação de estar cursando curso superior, além de fazer prova de vida anualmente, ocasiões em que nunca teria sido informada sobre irregularidades ou sido questionada acerca do recebimento dos benefícios.
Informa ainda não ter sido constatado nenhum ato praticado pela responsável com a existência de dolo ou culpa, sendo o fato de prorrogação de sua pensão um equívoco praticado pela administração pública sem o seu conhecimento ou consentimento da irregularidade, de forma que estaria comprovada sua boa-fé, devendo ser aplicado ao presente caso as súmulas 106 e 249 deste Tribunal, abaixo transcritas:
SÚMULA TCU 106: O julgamento, pela ilegalidade, das concessões de reforma, aposentadoria e pensão, não implica por si só a obrigatoriedade da reposição das importâncias já recebidas de boa-fé, até a data do conhecimento da decisão pelo órgão competente.
SÚMULA TCU 249: É dispensada a reposição de importâncias indevidamente percebidas, de boa-fé, por servidores ativos e inativos, e pensionistas, em virtude de erro escusável de interpretação de lei por parte do órgão/entidade, ou por parte de autoridade legalmente investida em função de orientação e supervisão, à vista da presunção de legalidade do ato administrativo e do caráter alimentar das parcelas salariais.
Ao final, requer que sejam consideradas indevidas tanto sua responsabilização, quanto a devolução dos valores recebidos de boa-fé.
Análise
Analisando as alegações apresentadas pela responsável, em confronto com as peças constantes dos autos, denota-se, de fato, que não há elementos capazes de comprovar que houve intenção de lesar o erário ou induzir a administração a erro. Conforme apurado em processo de sindicância e junto à justiça militar (peças 8/12) , a continuidade do pagamento da pensão se deveu a equívoco cometido pela própria administração pública, que teria enquadrado de forma errônea a continuidade do pagamento dos benefícios com base na Lei 3.765/60, que dispõe sobre as pensões militares e realmente prevê tais pagamentos, ao invés de se observar a Lei 8.059/90, que trata de pagamento de pensão especial a ex-combatentes e seus dependentes.
Veja-se por exemplo peça 10, p. 6:
'd. a pensão especial de ex-combatente é regulada pela Lei nº 8059/1990, que prevê a cessação do benefício para os filhos aos 21 anos, se válidos, sem a previsão de prorrogação até os 24 anos em caso de frequentarem curso superior, assim, a percepção da pensão deveria encerrar-se em 23 JUN 12, e o pedido indeferido (fls. 10) ;
e. constatou-se, entretanto, que foi publicado no BI nº 102, de 31 MAIO 12 (fls. 22) , a ordem para a prorrogação da pensão especial, sob amparo incorreto, uma vez que a Lei 3.765/60 não se aplica ao caso, como visto acima; a incorreção passou despercebida pela Administração até março de 2015....'
Ainda, de acordo com a Súmula TCU 249, é dispensada a reposição de importâncias indevidamente percebidas, de boa-fé, por servidores ativos e inativos, e pensionistas, em virtude de erro escusável de interpretação de lei por parte do órgão/entidade, ou por parte de autoridade legalmente investida em função de orientação e supervisão, à vista da presunção de legalidade do ato administrativo e do caráter alimentar das parcelas salariais.
Todavia, consoante Relatório do Acórdão 35/2011-TCU-Plenário, rel. Aroldo Cedraz, não basta ser erro da Administração, é preciso que o erro seja escusável, justificável, diante das circunstâncias a serem ponderadas e sopesadas em cada caso concreto:
'19.2 Como se vê, o erro da Administração na aplicação da lei, por si só, não é suficiente para eximir a reposição do valor indevidamente recebido. Para gerar esse efeito, é necessário que o erro seja razoável, justificável, diante das circunstâncias a serem ponderadas e sopesadas em cada caso concreto.
19.3 Tal exigência se justifica pela necessidade de coibir a prática de atos temerários por parte do administrador, como a instituição de parcelas e benefícios manifestamente ilegais, até mesmo contrários à letra da lei, visando proporcionar um proveito financeiro transitório para grupos ou categorias inteiras de servidores, com prejuízos inestimáveis para a União até que sobreviesse a repressão do ato por esta Corte de Contas.
19.4 Fixar como únicas condições a ocorrência de boa-fé e erro de interpretação da Administração equivaleria à liberação da reposição dos valores indevidos em quase todas as situações, visto que a boa-fé do beneficiário é presumida e toda concessão indevida resume-se, em última análise, a um erro jurídico.
19.5 Assim, nos termos do Acórdão 1909/2003-TCU-Plenário, faz-se necessária, a par da boa-fé, 'a demonstração da existência de dúvida plausível sobre a interpretação, validade ou incidência da norma infringida, no momento da edição do ato impugnado, bem como que esse ato comportou interpretação razoável da lei, ainda que equivocada', o que não se observa no caso em análise.'
Já o Acórdão 3748/2017-TCU-Segunda Câmara (Relator Augusto Nardes) fixou, nestes termos, os requisitos da dispensa de devolução:
'A reposição ao erário somente pode ser dispensada quando verificadas cumulativamente as seguintes condições: a) presença de boa-fé do servidor; b) ausência, por parte do servidor, de influência ou interferência para a concessão da vantagem impugnada; c) existência de dúvida plausível sobre a interpretação, a validade ou a incidência da norma infringida, no momento da edição do ato que autorizou o pagamento da vantagem impugnada; e d) interpretação razoável, embora errônea, da lei pela Administração. Quando não estiverem atendidas todas essas condições ou, ainda, quando os pagamentos forem decorrentes de erro operacional da Administração, a reposição é obrigatória, na forma dos arts. 46 e 47 da Lei 8.112/1990.'
No caso em exame, portanto, entende-se não comportar dispensa da cobrança, eis que não estaria presente o item 'c' supra, uma vez não haver dúvida sobre a interpretação da Lei, mas houve a aplicação de Lei indevida para concessão do benefício. Em verdade, neste caso, entende-se que não restou comprovado nos autos qualquer equívoco em interpretação de lei, mas se tratou de erro operacional da administração, quando o órgão militar esqueceu de atentar para a perda do direito à pensão por parte da beneficiária. E a jurisprudência é mansa no sentido de que, em se tratando de erro operacional, não cabe dispensa de reposição.
Desta forma, entende-se não devam ser acatadas as alegações de defesa apresentadas pela responsável, com o consequente julgamento de suas contas pela irregularidade e pela devolução dos recursos indevidamente recebidos, deixando-se de propor a aplicação da multa prevista no item 57 da lei 8.443/92, uma vez que o débito se deve a erro da administração, e não em conduta culposa ou dolosa da responsável.
Prescrição da Pretensão Punitiva
Vale ressaltar que a pretensão punitiva do TCU, conforme Acórdão 1441/2016-TCU-Plenário, Relator: Benjamin Zymler, que uniformizou a jurisprudência acerca dessa questão, subordina-se ao prazo geral de prescrição indicado no art. 205 do Código Civil, que é de dez anos, contado da data de ocorrência da irregularidade sancionada, nos termos do art. 189 do Código Civil, sendo este prazo interrompido pelo ato que ordenar a citação, a audiência ou a oitiva dos responsáveis.
No caso em exame, não ocorreu a prescrição, uma vez que a irregularidade sancionada ocorreu em 31/3/2015, e o ato de ordenação da citação ocorreu em 28/5/2021 (peça 36) .
CONCLUSÃO
Em face da análise promovida na seção 'Exame Técnico', verifica-se que as alegações de defesa da Sra. Francislene dos Santos Fidelis não conseguiram afastar a irregularidade e nem a responsabilidade dela.
Verifica-se também que não houve a prescrição da pretensão punitiva, conforme análise já realizada.
Tendo em vista que não constam dos autos elementos que permitam reconhecer a boa-fé da responsável, sugere-se que as suas contas sejam julgadas irregulares, nos termos do art. 202, § 6º, do Regimento Interno do TCU, com a imputação do débito atualizado monetariamente e acrescido de juros de mora, nos termos do art. 202, §1º do Regimento Interno do TCU, porém se aplicação da multa prevista no art. 57 da Lei 8.443/1992, uma vez não ter sido comprovada a presença de má-fé dela.
PROPOSTA DE ENCAMINHAMENTO
Diante do exposto, submetem-se os autos à consideração superior, propondo:
a) não acolher as alegações de defesa apresentadas por Francislene dos Santos Fidelis;
b) julgar irregulares as contas de Francislene dos Santos Fidelis (CPF XXX.031.738-XX) ,  nos termos dos arts. 1º, I, 16, III, alínea 'c', 19, e 23, III, da Lei 8.443, de 1992, e condená-la ao pagamento das quantias a seguir especificadas, com a fixação do prazo de quinze dias, a contar da notificação, para comprovar, perante o Tribunal (art. 214, inciso III, alínea 'a', do Regimento Interno) , o recolhimento da dívida aos cofres do Tesouro Nacional, atualizada monetariamente e acrescida dos juros de mora, calculados a partir das datas discriminadas, até a data do recolhimento, na forma prevista na legislação em vigor;
Irregularidade 1: recebimento irregular de pensão de ex-combatente por pensionista filha não inválida, e que completou 21 anos, em 23/6/2012.
Evidências da irregularidade: documentos técnicos presentes nas peças 8, 9, 10 e 11.
	Norma infringida: art. 14, inciso III, da Lei 8.059/1990.
	Débitos relacionados à responsável Francislene dos Santos Fidelis:
	Data de ocorrência
	Valor histórico (R$) 

	30/6/2012
	931,63

	31/7/2012
	2.628,20

	31/8/2012
	2.628,20

	30/9/2012
	2.628,20

	31/10/2012
	2.628,20

	30/11/2012
	3.890,88

	31/12/2012
	2.628,20

	31/1/2013
	2.454,97

	28/2/2013
	2.454,97

	31/3/2013
	2.667,38

	30/4/2013
	2.667,38

	31/5/2013
	2.667,38

	30/6/2013
	4.157,85

	31/7/2013
	2.667,38

	31/8/2013
	2.667,38

	30/9/2013
	2.667,38

	31/10/2013
	2.667,38

	30/11/2013
	4.031,32

	31/12/2013
	2.667,38

	31/1/2014
	2.868,84

	28/2/2014
	2.868,84

	31/3/2014
	3.100,98

	30/4/2014
	3.100,98

	31/5/2014
	3.100,98

	30/6/2014
	4.728,00

	31/7/2014
	3.100,98

	31/8/2014
	3.100,98

	30/9/2014
	3.100,98

	31/10/2014
	3.100,98

	30/11/2014
	4.574,94

	31/12/2014
	3.100,98

	31/1/2015
	3.100,98

	28/2/2015
	3.100,98

	31/3/2015
	3.352,84

Valor atualizado do débito (sem juros) , em 8/12/2020: R$ 145.989,59	Conduta: receber irregularmente pensão de ex-combatente, como pensionista filha não inválida, a partir de 23/6/2012, quando completou 21 anos de idade, condição que extinguia esse direito.
	Nexo de causalidade: a conduta descrita gerou dano ao erário, em afronta ao art. 14, inciso III, da Lei 8.059/1990.
	Culpabilidade: não há excludentes de ilicitude, de culpabilidade e de punibilidade; é razoável supor que a responsável tinha consciência da ilicitude de sua conduta; era exigível conduta diversa da praticada, qual seja, adotar providências no sentido de suspender o pagamento de sua pensão, a partir do momento em que seu direito de recebimento se extinguiu ao completar 21 anos de idade, e devolver os valores recebidos indevidamente.
c) autorizar, desde logo, com base no art. 28, inciso II, da Lei 8.443/1992, a cobrança judicial das dívidas, caso não atendida a notificação;
d) autorizar, caso solicitado, nos termos do art. 26 da Lei 8.443/1992, c/c o art. 217 do Regimento Interno do TCU, o parcelamento da dívida em até 36 parcelas mensais e consecutivas, fixando-se o vencimento da primeira parcela em quinze dias, a contar do recebimento da notificação, e os demais a cada trinta dias, devendo incidir sobre cada parcela, atualizada monetariamente, os encargos legais devidos, na forma prevista na legislação em vigor;
e) alertar a responsável de que a falta de comprovação do recolhimento de qualquer parcela importará o vencimento antecipado do saldo devedor, nos termos do art. 217, § 2º, do Regimento Interno deste Tribunal;
f) encaminhar cópia da decisão que vier a ser tomada ao Controle Interno do Exército Brasileiro e a responsável, para ciência, informando que a presente deliberação, acompanhada do Relatório e do Voto que a fundamenta, está disponível para a consulta no endereço www.tcu.gov.br/acordaos, além de esclarecer que, caso requerido, o TCU poderá fornecer sem custos as correspondentes cópias, de forma impressa;
g) enviar cópia do Acórdão a ser prolatado, bem como do Relatório e do Voto que o fundamentarem à Procuradoria da República no Estado de SP, nos termos do § 3º do art. 16 da Lei 8.443/1992, c/c o § 7º do art. 209 do Regimento Interno do TCU, para adoção das medidas cabíveis, informando que a presente deliberação, acompanhada do Relatório e do Voto que a fundamenta, está disponível para a consulta no endereço www.tcu.gov.br/acordaos, além de esclarecer que, caso requerido, o TCU poderá fornecer sem custos as correspondentes cópias, de forma impressa."
3. O Ministério Público concorda parcialmente da unidade técnica, propondo a rejeição das alegações de defesa da responsável e a fixação de novo prazo para o recolhimento do débito sem a incidência de juros de mora, conforme o parecer a seguir transcrito (peça 53) :
	"Cuidam os autos de tomada de contas especial instaurada pelo Comando da 11ª Brigada de Infantaria Leve, em desfavor de Francislene dos Santos Fidelis, devido ao recebimento irregular de pensão de ex-combatente por pensionista filha não inválida, e que completou 21 anos, em 23/6/2012, condição que extinguiu o seu direito de continuar a receber a pensão.
O fundamento para a instauração da Tomada de Contas Especial (TCE) foi a constatação da ausência de ressarcimento dos valores referentes a remuneração, cedida de forma irregular a pensionista de ex-combatente após a maioridade.
No relatório (peça 17) , o tomador de contas concluiu que o prejuízo importaria no valor original de R$ 113.959,44, imputando a responsabilidade a Francislene dos Santos Fidelis, na condição de beneficiária.
A responsável arrolada na fase interna foi devidamente comunicada e, diante da ausência de justificativas suficientes para elidir a irregularidade e da não devolução dos recursos, instaurou-se a presente TCE.
Já na fase externa da TCE, a responsável foi citada e suas alegações de defesa foram anexadas à peça 46.
Em apertada síntese, a responsável afirma que não pode ser considerada responsável pelo débito, pois ao completar 21 anos teria sido instruída pela própria administração, por intermédio de seus agentes, sobre a continuidade do pagamento da pensão até os 24 anos de idade, bastando para tanto comprovar estar cursando curso superior, devendo então apresentar documentação comprobatória semestral de tal fato.
Argumenta ainda não ter tido ciência da irregularidade do recebimento da pensão, tendo sempre apresentado comprovante de estar cursando curso superior junto ao órgão, bem como fazer prova de vida anualmente. Em nenhuma dessas ocasiões teria sido informada sobre irregularidades ou sido questionada acerca do recebimento dos benefícios.
Por fim, alega não ter sido constatado nenhum ato praticado pela responsável com a existência de dolo ou culpa, sendo o fato de prorrogação de sua pensão um equívoco praticado pela Administração Pública sem o seu conhecimento ou consentimento da irregularidade, de forma que estaria comprovada sua boa-fé, devendo ser aplicado ao presente caso as súmulas 106 e 249 deste Tribunal.
Ao analisar as alegações de defesa, a Unidade Técnica reconhece que não há elementos nos autos capazes de comprovar a existência de intenção da responsável em lesar o erário ou induzir a Administração a erro. 
Para fundamentar tal conclusão, a Unidade Técnica menciona processo de sindicância  junto à justiça militar (peças 8/12) , onde foi apurado que a continuidade do pagamento da pensão se deveu a equívoco cometido pela própria Administração Pública, que teria enquadrado de forma errônea a continuidade do pagamento dos benefícios com base na Lei 3.765/60, que dispõe sobre as pensões militares e realmente prevê tais pagamentos, ao invés de se observar a Lei 8.059/90, que trata de pagamento de pensão especial a ex-combatentes e seus dependentes.
No entanto, ao analisar os argumentos da responsável a respeito da aplicação da Súmula TCU 249, segundo a qual é dispensada a reposição de importâncias indevidamente percebidas, de boa-fé, por servidores ativos e inativos, e pensionistas, em virtude de erro escusável de interpretação de lei por parte do órgão/entidade, ou por parte de autoridade legalmente investida em função de orientação e supervisão, à vista da presunção de legalidade do ato administrativo e do caráter alimentar das parcelas salariais, a Unidade Técnica defende a obrigação do ressarcimento dos recursos indevidamente pagos.
O fundamento para tal conclusão seria a jurisprudência do TCU, Acórdão 35/2011-TCU-Plenário, relator Ministro Aroldo Cedraz, e Acórdão 3748/2017-TCU-Segunda Câmara, relator Ministro Augusto Nardes (peça 50, p.4-5) , segundo a qual se os pagamentos forem decorrentes de erro operacional da Administração, a reposição é obrigatória, na forma dos arts. 46 e 47 da Lei 8.112/1990.
Os mencionados acórdãos estabelecem ainda a possibilidade de dispensa do ressarcimento ao erário se verificadas cumulativamente as seguintes condições: a) presença de boa-fé do servidor; b) ausência, por parte do servidor, de influência ou interferência para a concessão da vantagem impugnada; c) existência de dúvida plausível sobre a interpretação, a validade ou a incidência da norma infringida, no momento da edição do ato que autorizou o pagamento da vantagem impugnada; e d) interpretação razoável, embora errônea, da lei pela Administração.
Dessa forma, a Unidade Técnica conclui sua análise rejeitando as alegações de defesa da responsável, e propondo desde já o julgamento irregular de suas contas, condenando-a ao pagamento dos valores recebidos indevidamente, sem contudo aplicar-lhe multa.
Este representante do Parquet de Contas, com as devidas vênias, concorda parcialmente com a proposta de encaminhamento oferecida, pelas razões a seguir expostas.
***
Assiste razão à Unidade Técnica ao defender a obrigação do ressarcimento dos recursos pagos indevidamente pela responsável, afastada a aplicação da Súmula TCU 249 ao caso concreto.
As evidências contidas nos autos apontam como origem do débito erro operacional do órgão pagador, sem restar comprovado qualquer equívoco na interpretação de lei (hipótese de aplicação da referida súmula) , pois o órgão militar não se atentou para a perda do direito à pensão por parte da beneficiária, na forma da Lei nº 8.059/1990.
De acordo com processo de sindicância junto à justiça militar (peças 8/12) , a continuidade do pagamento da pensão se deveu a equívoco cometido pela própria Administração Pública, que teria enquadrado de forma errônea a continuidade do pagamento dos benefícios com base na Lei 3.765/60, que dispõe sobre as pensões militares e realmente prevê tais pagamentos, ao invés de se observar a Lei 8.059/90, que trata de pagamento de pensão especial a ex-combatentes e seus dependentes.
Divergimos pontualmente da proposta de encaminhamento por constatarmos a boa-fé da responsável, o que deve ensejar a abertura de nova oportunidade de recolhimento da quantia devida, fato que poderá ensejar futuro julgamento de suas contas como regulares com ressalva, nos termos do § 4º do art. 202 do Regimento Interno (RI/TCU) .
As conclusões da sindicância do órgão militar corroboram nosso entendimento de que o erro operacional na aplicação da correta legislação aplicável ao caso, aliado a reiteradas falhas do órgão no acompanhamento anual das condições para recebimento do benefício, ocasiões em que os requisitos para sua manutenção poderiam ser verificados, e ao cumprimento pela responsável do dever de comprovar anualmente as condições para recebimento do benefício, são suficientes para considerar a existência de boa-fé da responsável. 
Advoga, ainda, em favor da responsável a conclusão da Unidade Técnica de que não há nos autos evidências capazes de comprovar intenção de lesar o erário ou induzir a Administração a erro.
Assim, em vista do exposto, este representante do Ministério Público Junto ao Tribunal de Contas da União manifesta-se parcialmente de acordo com o encaminhamento proposto pela unidade instrutiva, em pareceres uniformes (peças 50-52) , sugerindo:
a rejeição das alegações de defesa da responsável; e
a fixação de novo e improrrogável prazo de quinze dias, a contar da notificação, com fundamento no art. 12, §§ 1º e 2º, da Lei 8.443/1992, e art. 202, §§ 2º e 3º, do Regimento Interno, para que a responsável efetue e comprove, perante este Tribunal, o recolhimento das quantias especificadas no quadro constante do item "b" da proposta de encaminhamento à peça 50, p. 6, aos cofres do Tesouro Nacional, atualizadas monetariamente a partir das datas indicadas até a data do efetivo recolhimento, na forma prevista na legislação em vigor."
É o Relatório.

Andre Luiz de Oliveira Magalhaes (201335/OAB-SP), representando Francislene dos Santos Fidelis.

Procurador Rodrigo Medeiros de Lima

TOMADA DE CONTAS ESPECIAL. RECEBIMENTO INDEVIDO DE PENSÃO DE EX-COMBATENTE POR FILHA NÃO INVÁLIDA APÓS COMPLETAR 21 ANOS. APLICAÇÃO EQUIVOCADA DA LEI 3.765/1960, EM VEZ DA LEI 8.059/1990. DEMONSTRAÇÃO DA BOA-FÉ DA EX-PENSIONISTA. VERIFICAÇÃO DE CONTEXTO QUE PERMITE CONSIDERAR A EXISTÊNCIA DE EXPECTATIVA LEGÍTIMA, PELA EX-PENSIONISTA, QUANTO À REGULARIDADE DO ATO. ACOLHIMENTO DAS ALEGAÇÕES DE DEFESA. CONTAS REGULARES. QUITAÇÃO PLENA. COMUNICAÇÕES.

TOMADA DE CONTAS ESPECIAL (TCE)

Este processo trata da tomada de contas especial (TCE) instaurada pelo Comando da 11ª Brigada de Infantaria Leve do Exército Brasileiro em decorrência de irregularidade relativa à pensão de ex-combatente cuja beneficiária era Francislene dos Santos Fidelis, que, na condição de filha não inválida, continuou recebendo os pagamentos mesmo após completar 21 anos de idade.
2. De acordo com a SecexTCE, o prejuízo ao erário decorreu de falha da Administração, que enquadrou "	de forma errônea a continuidade do pagamento dos benefícios com base na Lei 3.765/60, que dispõe sobre as pensões militares e realmente prevê tais pagamentos, ao invés de se observar a Lei 8.059/90, que trata de pagamento de pensão especial a ex-combatentes e seus dependentes". Os pagamentos mensais indevidos tiveram início em 30/6/2012 e findaram em 31/3/2015.
3. Em resumo, as alegações de defesa da ex-pensionista foram as seguintes:
a)  ao completar 21 anos, foi instruída pela Administração a passar a comprovar periodicamente sua condição de estudante para persistir recebendo a pensão até os 24 anos de idade;
b)  nunca teve consciência da irregularidade, tendo cumprido as exigências que lhe foram apresentadas;
c)  conforme a jurisprudência, "as quantias pagas indevidamente por erro ou inércia da Administração, recebidas de boa-fé pelo servidor e revestidas de caráter alimentar, estão constitucionalmente protegidas";
d)  o próprio TCU tem esse entendimento, como dispõem as Súmulas TCU 106 e 249;
e)  há decisões de Tribunais Regionais Federais, do Supremo Tribunal Federal (STF) e do Superior Tribunal de Justiça (STJ) em que prevaleceu a essência dessa tese.
4. A unidade técnica propõe a rejeição desses argumentos. A despeito de entender que, nos autos, "não há elementos capazes de comprovar que houve intenção de lesar o erário ou induzir a administração a erro", afirma ter havido erro operacional e não um erro escusável de interpretação da lei pela Administração, que seria indispensável para a aplicação do teor da Súmula TCU 249, com a consequente dispensa da reposição dos valores em discussão.
5. Considera também não ter ocorrido a prescrição da pretensão punitiva com base no Acórdão 1441/2016-TCU-Plenário, redator Ministro Walton Alencar Rodrigues, pois, segundo a secretaria, a irregularidade ocorreu em 31/3/2015 e a ordem para a citação em 28/5/2021, sem que houvesse o decurso do prazo prescricional de dez anos estabelecido na referida decisão.
6. Diante disso, a unidade propõe o julgamento pela irregularidade das contas da ex-pensionista e a condenação pelo ressarcimento do débito, sem a aplicação de multa, por não ter sido comprovada a má-fé.
7. Por sua vez, o Ministério Público discorda de parte do encaminhamento sugerido pela secretaria. Defende que a constatação da boa-fé da responsável enseja "a abertura de nova oportunidade de recolhimento da quantia devida, fato que poderá ensejar futuro julgamento de suas contas como regulares com ressalva, nos termos do § 4º do art. 202 do Regimento Interno (RI/TCU) ".
***
8. Inicio pelo exame da prescrição, manifestando minha concordância quanto à sua não ocorrência, diante do atual entendimento do TCU acerca da matéria. Quanto ao início da contagem, penso que foi correta a adoção da última data de pagamento, pois se trata irregularidade assemelhada a ilícito continuado, que apenas cessou com o fim dos pagamentos. 
9. Ressalto ainda que, caso fosse aplicado o entendimento adotado na ADI 5509 do STF, baseado na Lei 9.873/1999, não teria ocorrido a prescrição quinquenal, pois não se trata de despesa em que havia obrigatoriedade de prestação de contas e, portanto, o início da contagem do período prescricional ocorreria a partir do conhecimento dos fatos por este Tribunal, o que se deu apenas em 2019.
***
10. Antes de tratar das alegações de defesa, cabem algumas observações acerca da possível responsabilização dos militares e servidores pela autorização dos pagamentos indevidos. A esse respeito, a SecexTCE informa o seguinte:
"8. 	A análise dos pressupostos da IN/TCU 71/2012 foi realizada na instrução de peça 24, quando se anotou que a TCE estaria devidamente constituída e em condições de ser instruída.
9.	 Conforme análise daquela instrução, não se encontram nos autos elementos capazes de estender a responsabilidade a agentes públicos pelo pagamento irregular dos benefícios de pensão, pois, conforme Relatório Complementar de peça 9, p. 17, consignou-se o seguinte:
'Não foi possível chegar à autoria do documento NABI nº 11, de 28 de maio de 2012, pois, a época de sua produção, as notas para Boletim Interno não eram assinadas pelo responsável por sua confecção, conforme informado na fl. 129. Outro fato que impossibilitou a identificação reside em sua inexistência nos arquivos eletrônicos de comunicação 'software SPED', conforme se pode ver na fl. 130.'
10.	 Já o Relatório do Inquérito Policial Militar (peça 11, p. 14-20) concluiu que haveria indícios de prática de crime militar por parte do então Major Wilton Carlos Sanchez Lima, por ter autorizado, por negligência, a extensão do benefício à responsável, e por parte da servidora civil Sônia Maria Drummond, por ter deixado de exercer seu trabalho no que tange ao acompanhamento do processo de pensão da responsável e por ter produzido documentos incorretos em nome da Administração Militar.
11.	 No entanto, não há evidências nos autos que deem suporte à conclusão aposta no Relatório do Inquérito Policial Militar. Ademais, ambos foram absolvidos, por unanimidade, no âmbito da Justiça Militar da União (peça 12) ." (Grifos acrescidos) 
11. Assim, em que pese ter sido apontado, nas conclusões do Inquérito Policial Militar (peça 11, p. 20) , o indício da prática de crimes (arts. 324 e 332, § 2º, do Código de Processo Militar) pelo Major Wilton Carlos Sanchez Lima, Chefe da Seção de Inativos de Pensionistas à época, e pela servidora civil Sônia Maria Drummond, não há elementos nos autos que demonstrem que eles teriam sido efetivamente os responsáveis pela continuidade indevida da pensão de ex-combatente. Nesse sentido, decidiu a Justiça Militar, que sentenciou por sua absolvição (peça 12) , como mostra o seguinte trecho:
"46. Na verdade, que houve equívoco na prorrogação da pensão, nisso ninguém tem dúvida. Agora, bem distante disso, é querer imputar tal responsabilidade aos dois acusados. Aliás, a própria Seção de Inativos e Pensionistas da 2ª Região Militar informou, em resposta ao requerimento ministerial formulado na fase do artigo 427 do CPPM, conforme já apontado acima, que ' (...) não foi responsável peta prorrogação da pensão de ex-combatente da Sra. Francislene dos Santos Fidélis." 
12. Por mais inadequado que seja a aparente inexistência de registros sobre os agentes públicos que expediram os atos que permitiram os pagamentos irregulares, cabe reconhecer que seria improdutivo, nesta etapa processual, realizar diligências na tentativa de apurar responsabilidades, haja vista o transcurso de mais de dez anos desde a autorização da continuidade da pensão.
***
13. Quanto ao mérito desta TCE, destaco, a princípio, que, de acordo com o art. 14, II, da Lei 8.059/1990, que dispõe sobre a pensão especial devida aos ex-combatentes da Segunda Guerra Mundial e a seus dependentes, a cota-parte da pensão dos dependentes se extingue, para os filhos, quando, não sendo inválidos, completam 21 anos de idade. Essa deveria ter sido a norma aplicada à pensão em debate.
14. Entendo não haver dúvidas quanto ao equívoco na aplicação da Lei 3.765/1960, que trata das pensões instituídas por militares das Forças Armadas, que, à época dos fatos, definia, em seu art. 7º, I, como possíveis beneficiárias da pensão, "filhas solteiras e filhos menores de 21 anos ou, quando estudantes, menores de 24 anos".
***
15. No que concerne à conduta da então pensionista, de fato, os elementos presentes nos autos, tais como o Relatório do Tomador de Contas (peça 17) e o Inquérito Policial Militar (peça 11, p. 14-20) , são no mesmo sentido das afirmações da responsável, que sustenta ter agido de boa-fé. 
16. Não consta informação alguma que infirme a descrição que a responsável apresentou sobre seu comportamento, qual seja: na condição de leiga quanto ao assunto, nunca teve conhecimento da irregularidade, tendo, ao completar 21 anos, somente seguido rigorosamente a orientação da Administração para passar a demonstrar periodicamente sua condição de estudante para continuar recebendo as importâncias até seu aniversário de 24 anos.
17. Dessa forma, concordo com os pareceres precedentes que defendem que a responsável agiu de boa-fé. Para além disso, considero essa constatação decisiva para o desfecho desta TCE.
18. A meu ver, o contexto acima delineado caracteriza a expectativa legítima da responsável quanto à regularidade do ato expedido pelos agentes públicos, pois esses integravam o serviço de inativos e pensionistas, os quais detinham competência e, ao menos em tese, expertise para tratar de sua pensão. 
19. Desse modo, se a Administração Militar a orientou para que apresentasse os documentos necessários para a continuidade dos pagamentos, não havia motivos para que a então pensionista refutasse ou mesmo duvidasse essa informação. Seria absolutamente desarrazoado exigir que sua conduta tivesse sido a de se negar a cumprir os requisitos ou ainda o de estudar a legislação e a jurisprudência relativa ao tema para verificar a adequação da instrução que lhe havia sido dada pelos militares.
20. Portanto, era razoável que ela presumisse que se tratava de um ato legítimo que permitiu a continuidade do recebimento de sua pensão.
21. Quanto ao equívoco em discussão, entendo que, independentemente de sua natureza, se operacional ou de intepretação da legislação, não há como ignorar que os verdadeiros e únicos responsáveis por esse grave desacerto sequer figuram como parte deste processo. Creio que seria desproporcional e injusto que a pensionista fosse condenada exclusivamente em decorrência da análise da natureza de uma falha que foi cometida por outrem.
22. Além do mais, não se pode desconsiderar que se trata de verba de caráter alimentar, que, de acordo com a expectativa criada pela orientação da Administração Militar, do ponto de vista legítimo da então pensionista, contribuiria para seu sustento até que completasse 24 anos e enquanto se mantivesse como estudante.
23. É interessante tratar especificamente da Súmula TCU 249. Em razão da presunção de legalidade do ato administrativo e do caráter alimentar das quantias, esse enunciado estabelece dois requisitos que, quando observados, permitem a dispensa da devolução de valores indevidamente recebidos por pensionistas: a boa-fé do favorecido e o erro escusável por parte da Administração. Para o presente processo, o mais relevante é perceber que, embora a devolução dos valores seja dispensada nessas condições, a hipótese prevista na súmula de forma alguma afasta a possibilidade de que as peculiaridades do caso concreto também conduzam à dispensa da reposição das importâncias. Esse é o caso da situação em exame, conforme exposto acima.
24. Registro ainda que, em situação bastante semelhante à que se aprecia, por meio do Acórdão 2390/2022-TCU-Segunda Câmara, relator Ministro Augusto Nardes, esta Corte, acolhendo, na ocasião, a proposta do Ministério Público, dispensou de reposição ao erário a pensionista militar que, agindo de boa-fé, recebeu, durante determinado período, sua cota-parte em proporção acima do previsto na legislação.
***
25. Diante todo o exposto, este Tribunal deve acolher as alegações de defesa da ex-pensionista militar Francislene dos Santos Fidelis e julgar regulares suas contas especiais, dando-lhe quitação plena.
Ante o exposto, voto para que seja adotado o acórdão que ora submeto ao Colegiado.
TCU, Sala das Sessões, em 4 de outubro de 2022.
ANTONIO ANASTASIA 
Relator